最　高　行　政　法　院　判　決　　　　　　　　　　九十一年度判字第二四四號
　　原　　　告　甲○○
　　被　　　告　考選部
　　代　表　人　劉初枝
右當事人間因考選事件，原告不服考試院中華民國八十九年四月二十五日（八九）考
台訴決字第○○九號再訴願決定，提起行政訴訟。本院判決如左：
　　主  文
原告之訴駁回。
訴訟費用由原告負擔。
　　事  實
緣原告報名參加八十八年特種考試司法人員考試三等考試司法官考試，總成績為五二
．六三分，雖達該類科考試及格標準（五十分），惟其專業科目平均未達五十三分，
與該項考試規則第六條第三項規定不合，致未獲錄取。原告於收受考選部寄發之成績
單後，申請複查考試成績，經被告調出試卷核對結果，試卷答案並無漏未評閱情事，
且評定成績與所發成績單登載相符，即於八十八年十二月四日以（八八）選特字第一
三九五二號函檢附複查成績題分表復知原告。原告不服，認被告對於本項考試「強制
執行法及國際私法」科目第四題因題目錯誤無法作答，將其配分調配至第三題（亦即
第三題之分數成為五十分）之作法不當，循序提起訴願、再訴願均遭駁回，遂向本院
提起行政訴訟。茲摘兩造訴辯意旨於次：
原告起訴意旨略謂：被告辦理八十八年特種考試司法人員考試司法官考試，依法組織
典試委員會辦理典試事宜，申論題試卷，除國文外，採分題評閱，閱卷委員應依據法
定職權，運用其學識經驗，就應考人之作答內容為客觀公正之衡鑑，對於試卷內之各
題答案應予評分，不得有漏未評閱情事。被告於原告申請複查成績考試成績回文單並
未就該「強制執行法及國際私法」第四題分數空白之原因說明，於程序上已有不當之
處，而被告對於該科之處理方式更令原告無法信服，爰說明理由如下：一、公務人員
考試試題疑義處理辦法（以下簡稱「本辦法」）之部分：(一)、憲法所定人民之自由及
權利範圍甚廣，凡不妨害社會秩序公共利益者，均受保障。憲法第十八條人民應考試
服公職之權利，於符合憲法第二十三條之條件下，並非不得以法律限制之，如以法律
授權主管機關發布命令為補充規定時，其授權之內容、目的及範圍應具體明確（明確
性原則），迭有司法院多號解釋在案（參見釋字第三一三、三四五、三四六、三九○
、三九四、四○二、四二三、四二六、四三二、四四三及四七九號）；若法律概括授
權主管機關發布命令，主管機關僅能就與執行法律之細節性、技術性次要事項為必要
之規範，倘涉及限制人民權利義務之事項，仍應以法律或法律授權之命令規範，自屬
當然。公務人員考試法第二十四條規定：「本法施行細則，由考試院定之。」考試院
依據該法訂定公務人員考試法施行細則。而本辦法係依公務人員考試法施行細則第十
三條規定所訂定。該辦法第五條及第六條有關試題有錯誤或瑕疵時之處理規定，對於
應考人之權益影響甚鉅，實應以法律或法律授權之命令規定之（例如『應考人申請複
查成績辦法』即由公務人員考試法第十四條第二項具體授權由考試院定之，並請參照
釋字第三一九號解釋文後段：「惟考試成績之複查，既為兼顧應考人之權益，有關複
查事項仍宜以法律定之。」），蓋考選部典試委員會嗣後決定第二種計分方式，因而
補行錄取十多位應考人。故考試院就此『重大事項』並無法律具體授權而逕依法定職
權以命令定之，實違反法律保留原則及授權命令明確性原則，對應考人之保障亦嫌不
周。(二)、本辦法第六條有關申論式及其他非測驗式試題經查明有錯誤時之處理辦法：
「試題或其子題錯誤致無法作答時，該題或該子題不予計分，將其所占分數調配至該
科目其他各題或該題之其他子題。」實違反憲法上之「平等原則」及「比例原則」，
並對應考人產生重大之突襲。按憲法第七條規定：「中華民國人民無分男女、宗教、
種族、階級、黨派，在法律上一律平等」，立法機關於制定法律時固不得有所違背，
行政機關訂定行政命令或做成行政行為更不得為差別待遇，尤須遵守「比例原則」。
在「比例原則」下，行政機關為達一定目的，不得不限制人民自由權利時，如有多種
同樣能達到目的之方法時，應選擇對人民權益損害最少者，否則即逾越必要之範圍，
是為必要性原則。應考人於應考本次考試係認知到試卷上載明之每題配分情形，今依
本辦法之處理方式將使得考選部認為「錯誤」之試題不予計分，而改由其他試題加倍
計分，倘應考人於加倍計分之試題作答不甚理想時，將導致與原本該題作答理想之考
生間的分數差距因而加大，造成實質上的不公平現象。考選部於所謂「測驗式試題」
發生錯誤致無正確答案時，依據本辦法第五條之規定，該題應一律給分，如此之處理
方式相信應考人均不會表示不服，縱如此處理將導致多人通過專業科目五十三分之標
準，但考選部仍可提高錄取分數以控制錄取人數，殊不知為何考試院之再訴願決定仍
認為『對於錯誤之試題一律給分，將使考試失去衡鑑應考人程度之功能』？今考試院
於所謂「申論題式試題」發生同樣錯誤情形時，第六條之規定卻捨送分之方式而改調
配至他題加倍計分，相同情形卻不同處置，實令人不解，其侵害應考人之權益不可謂
不大！此外，將試務機關之行政疏失轉嫁由應考人承擔更非妥當，對應考人所造成之
突襲，莫此為甚！二、該第四題試題之瑕疵程度：(一)、依據本辦法第六條之規定，申
論式及其他非測驗式試題經查明有錯誤或瑕疵係分別規定不同之處理辦理，其中若試
題或其子題錯誤致無法作答時，該題或該子題不予計分，將其所佔分數調配至該科目
其他各題或該題之其他子題。若試題有瑕疵但仍可作答時，依重新擬訂之評閱標準評
閱。(二)、考選部特種考試司至今仍尚未公佈該第四題試題究竟有何錯誤以致無法作答
之處，於駁回原告之訴願決定書中亦未詳細說明試題有何錯誤之處，僅於訴願決定書
說明「．．．按本項考試業依公務人員考試試題疑義處理辦理規定辦理，並經提報本
項考試典試委員會審議通過，係該題試題錯誤，無法作答，經依規定，調整其配分至
其他試題，．．．」，而再訴願決定書亦復如是，如何令原告信服，如何說明其處理
程序係合法而審慎？蓋試題是否錯誤致無法作答應屬可受公評之事，既然典試委員會
對該試題曾詳細審議，其處理過程及結果更應向數千之應考人說明始妥當，縱或有所
錯誤，亦應詳備理由向原告說明，否則實有決定不備理由之嫌。況原告與同儕一同討
論之結果並依獨立確信之判斷，該試題雖有語意不明之處，惟仍可加以作答，尚無錯
誤到無法作答之處，且坊間帚補習班亦對該題加以詳盡解答，並未指明有何無法作答
之情事亦可為證。因此考選部試務機關於認定事實上似有所違誤，實應認定該試題有
瑕疵但仍可作答。請判決撤銷訴願、再訴願決定及原處分等語。
被告答辯意旨略謂：一、被告辦理八十八年特種考試司法人員考試，係依法組織典試
委員會辦理典試事宜，依典試法第十條第一款規定，命題標準、評閱標準及審查標準
之決定，由典試委員會決議行之。又被告辦理各項考試之試題型態大致可分為測驗式
試題及申論式試題，其申論式試題因各題所占分數較高，為避免錯誤試題一律給分，
將使考試失去衡鑑應考人程度之功能，是以公務人員考試試題疑義處理辦法第六條第
一款規定，申論式及其他非測驗式試題經查明有錯誤致無法作答時，該題或該子題不
予計分，將其所占分數調配至該科目其他各題或該題之其他子題。第以試題之題型性
質既不相同，考量其合目的性及合理性，而以不同之方式處理，尚難遽指為違反「平
等原則」或「比例原則」。查八十八年特種考試司法人員考試三等考試司法官考試強
制執行法及國際私法科目，其中「國際私法」部分第四題因應考人提出試題疑義，經
請原命題委員、試題審議委員提出處理意見，認題目有誤，無法作答。爰提報本項考
試商事、強執及國際私法組試題疑義會議討論，為考量應考人之權益，試題疑義處理
會議決定採取兩種計分方式，其一以「強制執行法及國際私法」學科性質完全不同，
將「強制執行法」及「國際私法」視為兩科目，亦即將國際私法視為一科目，將不能
作答之第四題所占分數（二十五分），調配至「國際私法」科目其他子題（即第三題
以五十分計）；其二則將「強制執行法及國際私法」視為一科目，依前開規定，將第
四題所占分數平均分配至其他三題，再就兩種計分方式中，採應考人較高之成績計算
筆試成績。此項計分方式並經提報本項考試典試委員會審議通過，並據以計算各應考
人之考試成績，此一計分方式對本項考試所有應考人一體適用，尚無違反「平等原則
」之可言。二、次依特種考試司法人員考試規則第六條第三項規定：「前項筆試成績
有一科為零分或專業科目平均成績不滿五十分、三等考試司法官考試專業科目平均成
績不滿五十三分者，均不予錄取。」原告參加本項考試之筆試成績，強制執行法及國
際私法一科如依第一種計分標準為四二分，其中第三題為六分，專業科目平均成績為
五一．二八五七分，總成績雖達錄取標準（五十分），惟專業科目平均成績未達五十
三分，如依第二種計分標準，該科成績為五二分，較第一種計分方式成績為高，故採
較高之成績（第二種計分方式）計算筆試成績，其專業科目平均成績為五二．七一四
二分，仍未達五十三分，與前開規定不合，致未獲錄取，本項考試典試委員會所為處
分，並無違誤，請判決駁回原告之訴等語。
　　理  由
查八十八年特種考試司法人員考試三等考試司法官考試「強制執行法及國際私法」科
目「國際私法」部分第四題因應考人提出試題疑義，經被告送請原命題委員、試題審
議委員提出處理意見，認試題文字有誤，無法作答。被告爰提報本項考試商事、強執
及國際私法組試題疑義會議討論，以「強制執行法及國際私法」係二科性質完全不同
之科目，本項考試典試委員會第一次會議決議該二科合併為一科，各占百分之五十，
乃依據公務人員考試試題疑義處理辦法及本項考試典試委員會第一次會議決議之配分
規定，並考量科目設計之合目的性，決議國際私法部分第四題因題目錯誤致無法作答
，將其所占分數（二十五分）調配至同屬國際私法之第三題（即該題以五十分計算）
，經提報本項考試典試委員會第二次會議通過。嗣被告以配分方式影響應考人權益甚
鉅，特再提請該組試題疑義會議第二次會議討論結果，除建議維持原決議外；另考量
應考人權益，補充評閱標準，即將「強制執行法及國際私法」視為一科，就第四題配
分平均調配至該科其他三題計算，再與原決議計算之成績相較，採應考人較高之成績
計算筆試成績，並提報本項考試典試委員會第三次會議審議通過。按筆試成績有一科
為零分或三等考試司法官考試專業科目平均成績不滿五十三分者，均不予錄取，特種
考試司法人員考試規則第六條第三項定有明文。經查原告參加本項考試之筆試成績，
「強制執行法及國際私法」科目依原配分標準評閱為四二分，第三題為六分，專業科
目平均成績為五一．二八五七分，總成績雖達錄取標準（五十分），惟專業科目平均
成績未達五十三分；另再依上述本項考試典試委員會第三次會議決議補充評閱標準計
算，該科成績為五二分，較原成績為高，乃採較高之成績計算筆試成績，其專業科目
平均成績為五二．七一四二分，仍未達五十三分，故不予錄取。原告於收受成績單後
，申請複查，經調出試卷核對結果，試卷答案並無漏未評閱情事。且評定成績與所發
成績單登載相符。被告即於八十八年十二月四日以八八選特字第一三九五二號函檢附
複查成績題分表復知原告。原告不服，循序提起行政訴訟，為如事實欄所載之主張。
但查：被告辦理八十八年特種考試司法人員考試，係依法組織典試委員會辦理典試事
宜，依典試法第十條第一款規定，命題標準、評閱標準及審查標準之決定，由典試委
員會決議行之。又被告辦理各項考試之試題型態大致可分為測驗式試題及申論式試題
，其申論式試題因各題所占分數較高，為避免錯誤試題一律給分，將使考試失去衡鑑
應考人程度之功能，是以公務人員考試試題疑義處理辦法第六條第一款規定，申論式
及其他非測驗式試題經查明有錯誤致無法作答時，該題或該子題不予計分，將其所占
分數調配至該科目其他各題或該題之其他子題。第以試題之題型性質既不相同，考量
其合目的性及合理性，而以不同之方式處理，自難謂有違反「平等原則」或「比例原
則」之情事。次查八十八年特種考試司法人員考試三等考試司法官考試強制執行法及
國際私法科目，其中「國際私法」部分第四題因應考人提出試題疑義，經請原命題委
員、試題審議委員提出處理意見，認題目有誤，無法作答。爰提報本項考試商事、強
執及國際私法組試題疑義會議討論，為考量應考人之權益，試題疑義處理會議決定採
取兩種計分方式，其一以「強制執行法及國際私法」學科性質完全不同，將「強制執
行法」及「國際私法」視為兩科目，亦即將國際私法視為一科目，將不能作答之第四
題所占分數（二十五分），調配至「國際私法」科目其他子題（即第三題以五十分計
）；其二則將「強制執行法及國際私法」視為一科目，依前開規定，將第四題所占分
數平均分配至其他三題，再就兩種計分方式中，採應考人較高之成績計算筆試成績。
此項計分方式並經提報本項考試典試委員會審議通過，據以計算各應考人之考試成績
，對本項考試所有應考人一體適用，要無違反「平等原則」之可言。又公務人員考試
法第二十四條規定「本法施行細則，由考試院定之」，考試院乃依據該法訂定公務人
員考試法施行細則，並依該施行細則第十三條訂定公務人員考試試題疑義處理辦法，
是該辦法第五、六條有關試題有誤或瑕疵時之處理規定，既經合法授權，尤難謂違反
法律保留原則或授權命令明確性原則。一再訴願決定，遞予維持原處分，並無不合。
原告起訴意旨，非有理由，應予駁回。
據上論結，本件原告之訴為無理由，爰依行政訴訟法施行法第二條、行政訴訟法第九
十八條第三項前段，判決如主文。
中　　華　　民　　國　　九十一　　　年　　　二　　　　月　　　七　　　　日
                    最 高 行 政 法 院  第 五 庭
                                審 判 長 法  官　　　徐　樹　海
                                         法  官      蔡　進　田
                                         法  官　　　鄭　淑　貞
                                         法  官　　　林　茂　權
                                         法  官　　　林　家　惠
右  正  本  證  明  與  原  本  無  異
　　　　　　　　　　　　　　　　　　　　 法院書記官　陳　盛　信
中　　華　　民　　國　　九十一　　　年　　　二　　　　月　　　八　　　　日
